最高法院民事判決　　　　　　　九十四年度台上字第八三九號
　　上　訴　人　戊○○
　　　　　　　　　　　　號
　　　　　　　　乙○○
　　　　　　　　　　　　號
　　　　　　　　丙○○
　 　　　　　 　丁○○
　　共　　　同
　　訴訟代理人　張智學律師
　　被 上訴 人　甲○○
　　　　　　　　　　　　號
上列當事人間因分配表異議之訴事件，上訴人對於中華民國九十
二年十一月十八日台灣高等法院台南分院第二審判決（九十二年
度上易字第二五九號），提起上訴，本院判決如下：
    主  文
原判決廢棄，發回台灣高等法院台南分院。
    理  由
本件被上訴人主張：台灣雲林地方法院（下稱雲林地院）九十年
度執字第二二九九號給付票款強制執行事件，業就執行債務人張
世桐所有之不動產拍定，上訴人戊○○、丁○○、丙○○、乙○
○各人與張世桐間並無債權債務關係存在，竟分別以本票准許強
制執行裁定為執行名義聲明參與分配，致分配表中依序列有新台
幣（下同）九十九萬一千三百五十八元、三十四萬九千零九十七
元、一百四十二萬六千二百五十元、一百五十五萬七千六百五十
一元之分配額。伊為執行債權人之一，已於分配期日前對分配表
所載上訴人之債權表示不同意而聲明異議，該異議尚未終結等情
。爰依強制執行法第四十一條規定，求為命雲林地院九十年度執
字第二二九九號強制執行事件，丁○○所分配之三十四萬九千零
九十七元、丙○○所分配之一百四十二萬六千二百五十元、戊○
○所分配之九十九萬一千三百五十八元、乙○○所分配之一百五
十五萬七千六百五十一元，均應予剔除之判決（第一審判命上訴
人戊○○所分配之九十九萬一千三百五十八元應予剔除，駁回被
上訴人其餘之請求，被上訴人及上訴人戊○○各就其敗訴部分提
起上訴。原審為被上訴人全部勝訴之判決，上訴人提起第三審上
訴）。
上訴人則以：伊各人對於張世桐確實有本票准許強制執行裁定所
載之債權，伊聲明參與分配並無不合等語，資為抗辯。
原審將第一審所為被上訴人敗訴部分之判決廢棄，改判如其聲明
，並維持第一審所為戊○○敗訴之判決，駁回其上訴，無非以：
雲林地院九十年度執字第二二九九號民事執行事件，上訴人分別
以本票裁定為執行名義聲明參與分配，致分配表中依序列有九十
九萬一千三百五十八元、三十四萬九千零九十七元、一百四十二
萬六千二百五十元、一百五十五萬七千六百五十一元之分配額，
執行法院定於九十一年四月二十五日實行分配，被上訴人即併案
執行債權人於九十一年四月二十四日向執行法院提出書狀聲明異
議，表明不同意上訴人之債權列入分配表等事實，為兩造所不爭
，並經第一審法院調閱上開民事執行事件卷宗屬實。丁○○為債
務人張世桐之父，丁○○雖抗辯其於八十九年六月十五日匯款二
百萬元予張世桐，惟依匯款申請書所示，該筆匯款係以張世桐為
匯款人，匯至土地銀行斗六分行「旺豪企業社」帳戶內，而「旺
豪企業社」係由張世桐之妻翁碧梅（二人嗣於八十九年十二月二
十七日簽訂離婚協議書）所獨資經營，是張世桐匯款二百萬元至
「旺豪企業社」帳戶之事實，並無法證明丁○○與張世桐間有二
百萬元債權債務關係存在；丙○○與張世桐為同胞兄弟，丙○○
雖於八十七年三月六日向斗六市農會貸得一千六百萬元，同日轉
帳三百九十八萬七千元至張世桐帳戶，又於同年四月七日再貸得
二千萬元，並轉帳三百九十九萬五千元至張世桐帳戶，餘款一千
六百餘萬元則作為清償前筆一千六百萬元貸款之本息。惟依雲林
縣斗六市農會九十二年十月八日斗農信字第九二四五九六號函所
示，丙○○八十七年四月七日之二千萬元貸款，已於八十九年七
月十五日清償完畢，而丙○○並無清償該筆貸款之資金來源，再
參以丙○○之貸款並未流用他途之事實，其清償之資金來源可能
出自張世桐，此為合理之推論，是丙○○雖有於八十七年三月六
日匯款三百九十八萬七千元及於八十七年四月七日匯款三百九十
九萬五千元至張世桐帳戶之事實，亦不能證明其債權尚屬存在；
乙○○為張世桐之妻姊，雖自八十六年二月二十五日至同年五月
十四日，陸續匯款合計二百七十六萬七千五百元至張世桐設於斗
六郵局0000000號之帳戶，惟該二百七十六萬七千五百元
匯款，究為借貸關係或其他往來，並無證據足資證明，且其匯款
日期與原判決附表一編號１、５所示本票記載之發票日相去甚久
，且金額不一，不能逕認為該匯款即為系爭二紙本票之原因關係
。至乙○○受託代理其妹翁碧梅向張世桐求償部分，其中翁碧梅
為張世桐物上擔保之二百萬元抵押不動產尚未經拍定，難認為翁
碧梅已經代償該二百萬元而對主債務人張世桐有此債權之存在。
依乙○○提出之領款收據記載，亦不能認為乙○○或翁碧梅對於
張世桐有一百七十萬元之債權存在。張世桐與翁碧梅係於八十九
年十二月二十七日離婚，但系爭原判決附表一編號２、３、４、
６所示本票之發票日，係早在其協議離婚之前。另卷附翁碧梅於
九十年八月三日寄予乙○○之存證信函中，翁碧梅自稱委託交付
之本票計六百九十五萬元云云，亦與該附表編號２、３、４、６
所示之本票面額、日期，均不相符。乙○○抗辯因其與張世桐間
之金錢借貸，而取得原判決附表一編號１、５所示之本票，並因
受託處理翁碧梅與張世桐間之債務而收受編號２、３、４、６所
示之本票，有違情理，其主張之債權應非真實，自不得參與分配
；戊○○抗辯其對張世桐有原判決附表二所示六張本票債權存在
，雖提出支票暨退票理由單十二紙為證，惟該十二紙支票發票日
，均在本票簽發日之後，此與戊○○抗辯因張世桐之支票退票，
才簽發六張本票換回云云，顯然有悖，且與張世桐證稱六張本票
與支票無關等情，亦不相符合，戊○○另提出之土地銀行第二六
九七００號「萬能鎖店」帳戶存摺亦難以認定與原判決附表二本
票有何關聯。被上訴人主張戊○○聲明參與分配之本票債權不存
在，應屬可採。綜上所述，上訴人聲明參與分配之債權難認為實
在，不得參與分配。從而被上訴人請求就雲林地院九十年度執字
第二二九九號給付票款民事執行事件分配表中，關於丁○○所分
配之三十四萬九千零九十七元、丙○○所分配之一百四十二萬六
千二百五十元、乙○○所分配之一百五十五萬七千六百五十一元
、戊○○所分配之九十九萬一千三百五十八元，應予剔除，為有
理由，均應予准許等詞，為其判斷之基礎。
按債權人提起分配表異議之訴，係請求判決變更原分配表之金額
，或撤銷原分配表重新製作分配表，以增加自己執行債權之分配
額。債權人於提起分配表異議之訴後，其執行債權如已受清償而
消滅，即不得再受分配，法院應認其訴欠缺權利保護必要，以判
決駁回之。查丁○○於第一審曾抗辯被上訴人已自車禍肇事者沈
溫民處受償一百五十萬元，並提出九十一年十二月二十五日約定
書為證（一審卷一八六、一九０頁）。而台灣高等法院台南分院
八十九年度重訴字第二四號民事判決主文記載，本件執行債務人
張世桐應與沈溫民連帶給付被上訴人一百零九萬一千六百元。雲
林地院九十年度執字第二二九九號強制執行事件九十一年四月三
日分配表，亦記載被上訴人損害賠償債權額為一百零九萬一千六
百元。究竟被上訴人於提起本件分配表異議之訴後，有無自沈溫
民處受償一百五十萬元？被上訴人之執行債權已否因受清償而消
滅？此攸關被上訴人能否再請求強制執行分配受償，原審未予調
查，事實未臻明瞭，原審遽為上訴人敗訴之判決，自有可議。次
查，原審雖認上訴人丙○○於八十九年七月十五日向雲林縣斗六
市農會清償貸款二千萬元之資金，可能來自於張世桐，並認丙○
○對張世桐之債權，已受清償而不存在云云，惟所謂上開資金來
自於張世桐一節，屬臆測之詞，原審並未敘明所憑之證據，自有
判決不備理由之違法。上訴論旨，執以指摘原判決不當，求予廢
棄，非無理由。
據上論結，本件上訴為有理由。依民事訴訟法第四百七十七條第
一項、第四百七十八條第二項，判決如主文。
中　　華　　民　　國　九十四　年　　五　　月　　六　　日
                      最高法院民事第四庭
                          審判長法官  吳　正　一
                                法官  劉　福　聲
                                法官  黃　義　豐
                                法官  簡　清　忠
                                法官  陳　碧　玉
      本件正本證明與原本無異
                                      書  記  官
中　　華　　民　　國　九十四　年　　五　　月   十六 　日
                                                      Ｑ
